【裁判字號】    97,消債抗,412
【裁判日期】    980112
【裁判案由】    聲請更生程序
【裁判全文】
臺灣高雄地方法院民事裁定           97年度消債抗字第412號
抗  告  人  甲○○
上列抗告人因聲請更生程序事件，對於中華民國97年10月31日本
院97年度消債更字第968號裁定提起抗告，本院裁定如下：
    主  文
抗告駁回。
抗告程序費用新台幣壹仟元由抗告人負擔。
    理  由
一、本件抗告意旨略以：雖抗告人於消費者債務清理條例（下稱
    消債條例）施行後曾向最大債權金融機構即永豐商業銀行股
    份有限公司（下稱永豐銀行）請求協商，雖經永豐銀行提出
    每月清償（新台幣）4,988 元，分240 期之方案，惟因永豐
    銀行所提之方案長達20年，因抗告人目前距離勞動基準法（
    下稱勞基法）第54條第1 項所列之強制退休年齡65歲，僅約
    剩10年；而抗告人退休後即無工作，故無法支應上開費用，
    是永豐銀行所提之方案確屬對於抗告人過苛，抗告人確有不
    能清償債務或不能清償債務之虞等情。惟原審法院不察，竟
    以抗告人係因抗告人償債意願低落而拒絕接受上開方案，並
    非不能清償或有不能清償債務之虞為由，而駁回抗告人更生
    之聲請，其裁定自有違誤，爰依法提起本件抗告並聲明：原
    裁定廢棄，依消費者債務清理條例第151 條第5 項但書規定
    准予開始更生程序等情。
二、按「為使負債務之消費者得依本條例所定程序清理其債務，
    以調整其與債權人及其他利害關係人之權利義務關係，保障
    債權人之公平受償，謀求消費者經濟生活之更生及社會經濟
    之健全發展，特制定本條例。」；「債務人不能清償債務或
    有不能清償之虞者，得依本條例所定更生或清算程序，清理
    其債務」；「債務人無擔保或無優先權之債務總額未逾新台
    幣1,200 萬元者，於法院裁定開始清算程序或宣告破產前，
    得向法院聲請更生。」；「債務人對於金融機構因消費借貸
    、自用住宅貸款、信用卡或現金卡契約而負債務，在聲請更
    生或清算前，應提出債權人清冊，以書面向最大債權金融機
    構請求協商債務清償方案並表明共同協商之意旨。」；「協
    商成立者，應以書面做成債務清償方案，由當事人簽名、蓋
    章或按指印；協商不成立時，應付與債務人證明書。」；「
    債務人與金融機構協商成立者，不得聲請更生或清算。但因
    不可歸責於己之事由，致履行顯有重大困難者，不在此限。
    」，消債條例第3 條、第42條第1 項、第151 條第1 項、第
    4 項、第5 項分別定有明文。是由上開條文意旨可知，若債
    務人於聲請更生前向最大金融機構聲請更生而不成立者，即
    符合聲請更生所要求之「協商前置」之程序要件，核先敘明
    。查本件抗告人曾於民國97年6 月間，向目前之最大債權銀
    行即永豐銀行聲請前置協商，惟遭永豐銀行以協商意願低落
    為由而致前置協商不成立，有卷附之前置協商不成立通知書
    可證（見原審卷第11頁），是本件更生之聲請即符合消債條
    例所要求之「前置協商」要件。故本件所應審酌者為聲請人
    是否有「不能清償債務」或「不能清償之虞」之情形，亦先
    敘明。
三、本件抗告人固以前情為由，提起本件抗告，惟查：
  (一)抗告人之實際負債金額為877,754元
    聲請本件更生時，主張其債務總額為2,216,267 元，資產總
    值為1,338,513元，並分別提出財團法人金融聯合徵信中心
    當事人綜合信用報告--債務清理條例前置協商專用債權人清
    冊（見原審卷第13至15頁，下稱聯徵報告），及財政部台灣
    省南區國稅局財產歸屬資料清單、土地及建物登記謄本、郵
    政儲金存簿（見原審卷第16至24頁）等件為據，堪可信為真
    實，是抗告人之實際負債金額877,754 元乙節，應可認定。
  (二)本件抗告人並非無償債能力
  (1)抗告人之每月平均收入約為3 萬2 千元乙情，亦經抗告人於
    原審中提出95及96年綜合所得稅各類所得資料清單為憑（見
    原審卷第25、26頁），堪信為真。
  (2)查本件抗告人對於扶養其母每月所需支付之費用為2,457 元
    並不爭執，且為原審所審認，故抗告人將此列為每月需支付
    之必要費用，尚堪採認。至關於抗告人每月必要費用部分，
    因消債條例之立法目的，係為使不幸陷入經濟困境之人得以
    清理債務、重建生活，並在清理過程中能保有符合人性尊嚴
    之最低基本生活，而非維持債務人過去慣常之寬逸生活，是
    於評估履行原協商方案是否顯有重大困難時，並非由聲請人
    任意主張其基本生活費用之數額，否則將造成揮霍無度以致
    清償能力降低，反而易使更生程序無從進行，因此本院認應
    以抗告人居住之台灣省高雄縣依內政部社會司所公佈之97年
    度最低生活費用為9,829 元為準，始為合理，故抗告人每月
    所需支付之必要費用為12,286元。
  (3)綜上，抗告人之系爭房地變賣後之實際負債務總額既已降為
    877,754 元，縱以目前法定最高利率20％計算，抗告人每月
    需擔之利息約為14,629元【計算式：887754元×20% ÷12 =
    14,629元，四捨五入至元】。則依抗告人目前每月3 萬2 千
    元之所得，扣除抗告人每月之必要費用12,286元後，每月尚
    餘19,174元；則抗告人可供還債之金額非但足以清償欠款利
    息，尚有餘額可供清償欠款本金。準此，抗告人即非無償債
    之能力。
  (三)抗告人所提之抗告理由尚非可採
    承上，永豐銀行所提之協商方案，既非顯不合理，且抗告人
    目前尚有償債能力之事實，均已如前述，至抗告人雖以：永
    豐銀行所提之方案長達20年，因抗告人目前距離勞基法第所
    列之強制退休年齡65歲，僅約剩10年，而抗告人退休後即無
    工作，故無法支應上開費用，是永豐銀行所提之方案確屬對
    於抗告人過苛等情為由，主張抗告人應可准予更生。惟照永
    豐銀行所提之方案觀之，抗告人「目前」既非無清償能力或
    不能清償之虞，是抗告人以其退休後無清償能力為由，主張
    應准其更生，已未見其可採之處。況照目前新修之勞基法制
    度，抗告人退休後已可按月請領退休金，是抗告人退休後尚
    非全無收入。故抗告人於本院所提之抗告理由，亦顯不可採
    信。
四、綜上所述，本件抗告人並非無償債能力，而有不能清償或不
    能清償之虞，且永豐銀行所提之協商方案，對照抗告人之每
    月所得，亦堪稱合理。是原審認本件係抗告人為脫免債務而
    未能與永豐銀行達成協商，抗告人並無不能清償或不能清償
    之虞之情形，並無違誤。抗告意旨任意指摘原裁定不當，尚
    非可採，其抗告為無理由，依法應予駁回。
五、據上論結，本件抗告為無理由，依消費者債務清理條例第11
    條第2 項、第15條，民事訴訟法第495 條之1 第1 項、第44
    9 條第1 項、第95條、第78條，裁定如主文。
中    華    民    國    98    年    1     月    12    日
                  民事第六庭 審判長 法  官 楊國祥
                                    法  官 李怡諄
                                    法  官 吳志豪
以上正本係照原本作成。
本裁定不得抗告。
中    華    民    國    98    年    1     月    12    日
                              書記官  劉音利


司法院資訊處製作；財團法人民間司法改革基金會備份。
